臺灣臺南地方法院民事判決　　　　　　 96年度簡上字第118號
上　訴　人　乙○○
被上訴人　　丙○○
上列當事人間請求返還價金事件，上訴人對於中華民國96年6月
15日本院臺南簡易庭96年度南簡字第697號第一審判決提起上訴
，經本院於民國96年12月6日言詞辯論終結，判決如下：
    主  文
上訴駁回。
第二審訴訟費用新臺幣壹仟伍佰元由上訴人負擔。
    事  實
甲、上訴人方面：
一、聲明：求為判決：(一)原判決關於駁回下列第二項部分廢棄。
    (二)被上訴人應給付上訴人新台幣（下同）10萬元。
二、陳述：除與原判決記載相同者，茲引用之外，補稱：
(一)、原審判決認上訴人非出資受讓人徐紹順，自不得以個人身分
    請求被上訴人返還轉讓金，但本件轉讓前後係由上訴人將價
    款退還後來承讓之第三人，爭執之價款應由原股東之被上訴
    人負責，或應由受讓人徐紹順承擔？道理非常明顯，當然應
    由原股東之被上訴人承擔負責返還價款。又台南縣政府所作
    行政處分之理由，係因該店發生賭博行為，導致承接人徐紹
    順受到全額損失，這與合夥債務有何關聯？原審判決以台南
    縣政府撤銷系爭營利事業登記行為，乃行政機關對於系爭商
    店所為之行政處分，非屬合夥所負之債務，所作不利於上訴
    人之論斷，上訴人不服。
(二)、被上訴人為合夥之原股東（合夥計分10股），嗣將其1股股
    份轉讓與訴外人徐紹順。之後新股東加入組成之合夥將合夥
    事業經營權以價金100萬元轉讓與訴外人甲○○，並由全體
    股東按每股10萬元之計算標準取得各該股份比例之價金。然
    合夥事業之營利事業登記證及級別證因舊股東合夥經營期間
    發生之賭博事件，致無法辦理過戶手續，必須返還價金100
    萬元與受讓人甲○○，上訴人為此乃先墊款100萬元返還受
    讓人甲○○，並依返還墊款之法律關係，請求應負責之被上
    訴人（舊股東）按其股份1股返還上訴人墊款10萬元。
乙、被上訴人方面：
一、聲明：求為判決：駁回上訴。
二、陳述：除與原判決記載相同者，茲引用之外，補稱：
(一)、上訴人於原審程序既承認於民國94年間，被上訴人與另外兩
    位高雄之股東要將合夥出資股份經營權轉讓，由上訴人介紹
    另外兩位友人承受被上訴人及另2名股東總計3股之出資額，
    其中由訴外人徐紹順承讓被上訴人之1股出資額，則被上訴
    人之轉讓股份顯係依民法第683條之規定為之，從而，被上
    訴人之股份既由徐紹順受讓，與上訴人已無關連，因此不論
    上訴人等人其後如何經營，均與被上訴人無涉。是故，原審
    判決並無違誤。
(二)、民法第690條之債務應指財產方面而言，因此原審判決認台
    南縣政府撤銷系爭商店之營利事業登記等行為，乃行政機關
    對於系爭商店所為之行政處分，非屬合夥所負之債務，誠屬
    正確之適用法律行為，故上訴人請求返還10萬元云云，顯無
    理由。
丙、本院依職權調取本院93年度簡字第1858號賭博案件刑事卷宗
    ，並向台南縣政府調取豆豆龍電子遊戲場申請設立、變更及
    歇業登記等相關資料，及依聲請訊問證人甲○○。
    理  由
甲、程序方面：
    按於第二審程序為訴之變更或追加，非經他造同意，不得為
    之。但請求之基礎事實同一，或擴張或減縮應受判決事項之
    聲明者，不在此限，民事訴訟法第436條之1第3項、第446條
    第1項及第255條第1項第2款、第3款定有明文。本件上訴人
    （即原告）於原審起訴主張依出資轉讓之法律關係，請求被
    上訴人（即被告）應返還上訴人出資款13萬元；嗣於本院審
    理中，上訴人本於「合夥事業於舊股東經營期間發生賭博刑
    事案件，致事後無法將合夥事業之營利事業登記證及級別證
    移轉登記與訴外人即合夥事業之受讓人甲○○，必須返還價
    金100萬元，上訴人為此乃先墊款100萬元返還訴外人甲○○
    」之同一請求之基礎事實，改依返還墊款之法律關係，並減
    縮應受判決事項之聲明，請求被上訴人應返還上訴人墊款10
    萬元，核上訴人所為訴之變更及減縮與前揭規定無不合，應
    予准許，合先敘明。
乙、實體方面：
一、本件上訴人起訴主張：被上訴人為合夥之原股東（合夥計分
    10股），嗣將其1股股份轉讓與訴外人徐紹順。之後新股東
    徐紹順等加入組成之合夥於95年間將合夥事業以價金100萬
    元轉讓與訴外人甲○○，合夥人並按每股10萬元之計算標準
    取得其出資股份比例之價金。然嗣因舊股東經營期間發生之
    賭博刑事案件，致無法辦理合夥事業之營利事業登記證及級
    別證移轉登記手續，必須返還價金100萬元與受讓人甲○○
    ，上訴人為此乃先墊款100萬元返還受讓人甲○○，並請求
    應為該無法辦理移轉登記手續緣由負責之被上訴人（舊股東
    ）按其1股股份返還上訴人墊款10萬元等情；爰本於返還墊
    款之法律關係，求為命被上訴人應給付上訴人10萬元之判決
    。
二、被上訴人則以：被上訴人於94年間已將所有1股股份轉讓與
    訴外人徐紹順，不論上訴人等人事後如何經營該合夥事業，
    均與被上訴人無涉。故上訴人請求被上訴人返還墊款10萬元
    ，為無理由等語，資為抗辯。
三、兩造不爭執之事實：
(一)、兩造及訴外人於93年間合夥投資事業，被上訴人出資17萬元
    （總資本分10股，被上訴人有股份1股），合夥投資包含台
    灣巨蛋便利商店及豆豆龍電子遊戲場之事業，合夥事業由上
    訴人負責經營。被上訴人知悉豆豆龍電子遊戲場設置賭博性
    電動遊戲機具，與不特定人賭博財物。
(二)、位於台南縣麻豆鎮○○路114號1樓之豆豆龍電子遊戲場，於
    93年6月18日為警查獲設置賭博性電動遊戲機具30台，與不
    特定人賭博財物，當時全體合夥人已將該賭博刑事案件之罰
    金繳清。
(三)、被上訴人於94年8月將其所有1股股份以12萬元之價格轉讓與
    訴外人徐紹順，並經其他合夥人全體同意。
(四)、本件合夥事業全體合夥人於95年間以100萬元將合夥事業全
    部轉讓與訴外人甲○○，但因豆豆龍電子遊戲場曾因設置賭
    博性電動遊戲機具，經台南縣政府以本案若未辦理歇業，則
    將公告撤銷營利事業登記證及級別證，原登記負責人蔡基男
    遂於96年1月11日向台南縣政府申請營利事業歇業登記，經
    台南縣政府准予歇業登記。訴外人甲○○為此要求返還價款
    100萬元，上訴人乃先墊款100萬元返還訴外人甲○○。
四、得心證之理由：
(一)、上訴人主張兩造及訴外人之合夥經營期間發生上開賭博刑事
    案件，致事後無法辦理合夥事業之營利事業登記證及級別證
    移轉登記手續。被上訴人雖已退夥，然因該賭博案件係發生
    在兩造及訴外人之合夥經營期間，並非在新股東徐紹順等加
    入後之合夥經營期間，故應由被上訴人負責。為此，請求被
    上訴人返還上訴人墊款10萬元云云，惟經被上訴人以前揭情
    詞置辯；經查：按債權債務之主體，以締結契約之當事人為
    準，故出立契約之債務人，不問其果為實際受益與否，就其
    債務應負償還之責，債權人不得對債務人以外之人而請求履
    行，此乃債權債務相對性原則。本件被上訴人於94年間退夥
    後，上訴人及其餘全體合夥人（含新加入之合夥人徐紹順等
    ）於95年間將上開合夥事業全部轉讓與訴外人甲○○，然因
    該合夥事業之營利事業登記證及級別證無法辦理移轉登記，
    致全體合夥人須負返還價金100萬元之義務，上訴人為此乃
    先墊款100萬元返還訴外人甲○○之事實，雖為兩造所不爭
    執，且經證人甲○○證述明確（見本院96年11月21日準備程
    序筆錄），復有台南縣政府96年10月23日函附豆豆龍電子遊
    戲場申請設立、變更及歇業登記等相關資料在卷及本院93年
    度簡字第1858號賭博案件刑事卷宗可稽，固堪信為真實。然
    因締結該合夥事業買賣契約之當事人係95年間之全體合夥人
    及訴外人甲○○，依債權債務相對性原則，對訴外人即買受
    人甲○○負返還價金100萬元義務之人亦係當時之全體合夥
    人，並不包括已經退夥之被上訴人。縱認上開合夥事業之營
    利事業登記證及級別證無法辦理移轉登記之緣由係發生在兩
    造及訴外人之合夥期間，然依民法第690條「合夥人退夥後
    ，對於其退夥前合夥所負之債務，仍應負責」之規定，該合
    夥事業買賣契約之簽訂既係在被上訴人退夥後所為，顯見被
    上訴人對該返還價金100萬元之合夥債務依法應不負責。因
    之，上訴人雖先墊款100萬元返還訴外人甲○○，然其依法
    得請求返還墊款之相對人應為締結買賣契約當時之全體合夥
    人，並不包括已經退夥之被上訴人。至於被上訴人之股份受
    讓人徐紹順因被上訴人合夥期間所發生之賭博刑事案件，致
    合夥事業之營利事業登記證及級別證無法辦理移轉登記與受
    讓人甲○○，倘因此受有損害，是否得依法請求被上訴人賠
    償，依債權債務相對性原則，應係另一法律關係，尚非上訴
    人得據此依返還墊款之法律關係，逕向被上訴人請求返還墊
    款10萬元。從而，上訴人本於返還墊款之法律關係，請求被
    上訴人應給付上訴人10萬元，自非有據。
(二)、綜上所述，本件上訴人主張兩造及訴外人合夥經營期間發生
    賭博刑事案件，致事後無法將合夥事業之營利事業登記證及
    級別證移轉登記與訴外人即合夥事業之受讓人甲○○，必須
    返還價金100萬元，上訴人已先墊款100萬元返還訴外人甲○
    ○，則應為該事件負責之被上訴人自應按其1股股份返還上
    訴人墊款10萬元云云，為不足採。被上訴人抗辯：被上訴人
    已經退夥，對退夥後始發生之返還價金100萬元之合夥債務
    依法不負責任等語，尚屬有據。從而，上訴人本於返還墊款
    之法律關係，請求被上訴人給付10萬元，為無理由，不應准
    許。原審為上訴人敗訴之判決，並無不合。上訴意旨指摘原
    判決不當，求予廢棄改判，為無理由，應予駁回。
(三)、本件事證已臻明確，兩造其餘攻擊防禦方法及舉證，核與判
    決結果無影響，爰不另一一論述，附此敘明。
五、本件第二審訴訟費用為裁判費1,500元（依上訴人減縮應受
    判決事項之聲明金額10萬元計算徵收），爰確定如主文第2
    項所示。
丙、據上論結，本件上訴為無理由，依民事訴訟法第436條之1第
    3項、第449條第1項、第78條、第87條第1項，判決如主文。
中　　華　　民　　國　　96　　年　　12　　月　　20　　日
                  民事第三庭    審判長法　官　蔡美美
                                      法　官　廖建彥
                                      法　官　張季芬
以上正本證明與原本無異。
本判決不得上訴。
中　　華　　民　　國　　96　　年　　12　　月　　20　　日
                                      書記官　顏惠華
